【裁判字號】    99,簡上,20
【裁判日期】    990812
【裁判案由】    詐欺
【裁判全文】
臺灣新竹地方法院刑事判決              99年度簡上字第20號
上  訴  人  臺灣新竹地方法院檢察署檢察官
被      告  丁○○
上列上訴人因被告詐欺案件，不服本院新竹簡易庭98年度審竹簡
字第1062號，中華民國98年11月30日第一審簡易判決（聲請簡易
判決案號：98年度偵字第5584號），提起上訴，本院判決如下：
    主  文
原判決撤銷。
丁○○無罪。
    理  由
一、聲請簡易判決處刑意旨略以：被告丁○○可預見收集帳戶者
    取得他人帳戶使用之行徑，常與財產犯罪密切相關，又對於
    交付帳戶供他人使用，他人是否持以犯罪雖無確信，仍以縱
    他人持以犯罪亦不違背其本意之幫助他人實施詐欺犯罪之犯
    意，於民國98年4 月底某日，在新竹市○○路上空軍一號客
    運站內，將其甫於98年1 月23日向國泰世華商業銀行（下稱
    國泰世華銀行）左營分行申辦之帳號000000000000號帳戶（
    下稱本件帳戶）存摺、提款卡及密碼，交給某真實姓名年籍
    不詳人士使用。嗣該人士所屬之詐欺集團所屬不詳成年於取
    得本件帳戶之存摺、提款卡、密碼後，即基於意圖為自己不
    法之犯意聯絡：(一)、於98年5 月4 日15時許，撥打電話予乙○○，佯裝係香港賽馬會慈善事業部主管，並向乙○○訛稱
    ：可推薦加入香港賽馬會，保證穩賺不賠等語，以此要求乙○○匯款投資，致乙○○陷於錯誤，先後於同月14日、15日
    、18日，各匯款新臺幣（下同）60萬元、70萬元、35萬元至
    本件帳戶。(二)、於98年5 月18日15時30分許，撥打電話予甲○○○，佯裝係MOMO電視購物頻道人員，並向甲○○○訛稱
    甲○○○前向該購物頻道購物所設付款方式有誤等語，以此
    要求甲○○○提款後存入指定帳號以做更正，致甲○○○陷
    於錯誤，於同日匯款25萬元至本件帳戶。嗣乙○○、甲○○○匯款後察覺有異，報警而循線查知上情。因認被告丁○○
    涉犯刑法第339 條第1 項、第30條第1 項之幫助詐欺罪嫌。
二、按犯罪事實應依證據認定之，無證據不得認定犯罪事實；不
    能證明被告犯罪者，應諭知無罪之判決，刑事訴訟法第154
    條第2 項、第301 條第1 項分別定有明文。次按，事實之認
    定，應憑證據，如未能發現相當證據，或證據不足以證明，
    自不能以推測或擬制之方法，以為裁判基礎；又認定不利於
    被告之事實，須依積極證據，苟積極證據不足為不利於被告
    事實之認定時，即應為有利於被告之認定，更不必有何有利
    之證據，最高法院40年台上字第86號及30年上字第816 號判
    例可資參照。據此，刑事訴訟上證明之資料，無論為直接證
    據或間接證據，均須達於通常一般之人均不致於有所懷疑，
    而得確信為真實之程度，始得據為有罪之認定，若關於被告
    是否犯罪之證明未能達此程度，而有合理性懷疑之存在，致
    使無從形成有罪之確信，根據「罪證有疑、利於被告」之證
    據法則，即不得遽為不利被告之認定，最高法院76年台上字
    第4986號判例意旨可資參照。另檢察官對於起訴之犯罪事實
    ，倘其所提出之證據，不足為被告有罪之積極證明，或其指
    出之證明方法，無從說服法院以形成被告有罪之心證，基於
    無罪推定之原則，自應為被告無罪判決之諭知，最高法院92
    年台上字第128 號判例意旨足資參照。
三、公訴人認被告丁○○涉犯幫助詐欺取財罪嫌，無非係以：被
    害人乙○○、甲○○○於警詢中之陳述，本件帳戶之開戶資
    料暨歷史交易明細1 份、內政部警政署反詐騙案件紀錄表2
    紙、桃園縣政府警察局盧竹分局南崁派出所受理詐騙帳戶通
    報警示簡便格式表（被害人乙○○）、臺北縣政府警察局新
    莊分局中平派出所受理詐騙帳戶通報警示簡便格式表（被害
    人甲○○○）各1 紙、被害人乙○○之國泰世華銀行存款存
    根3 紙、被害人甲○○○之國泰世華銀行存款存根1 紙，及
    被告丁○○於偵查中不利於己之陳述等為其主要論據。
四、訊據被告丁○○固不否認有於98年4 月底某日，將其向國泰
    世華銀行所申辦之本件帳戶存摺、提款卡及密碼，交付予真
    實姓名年籍不詳之人等情，惟堅決否認有何幫助詐欺取財之
    犯意，辯稱略以：當時是因為家裡背負房屋貸款及父親向錢
    莊借錢的欠款而需要用錢，錢莊的人還有到家裡要錢，我想
    要申辦貸款幫家裡分擔債務，但因我的工作係打零工，沒有
    薪資證明，看到報紙上有刊登幫人代辦貸款的廣告後，我就
    打電話跟對方聯絡，對方表示可以幫我這種申辦貸款有困難
    的人作一些薪資證明，並要我提供身分證影本、存摺、印章
    、密碼及提款卡等資料，說要幫我作金錢流動之資料，銀行
    看到這些資料會比較容易過件，對方還說貸款過的話會要我
    去簽一些文件，要我本人一起去才能把錢領出來，到時還要
    支付對方手續費，後來我要去申請補發新存摺時，銀行人員
    就跟我說我的本件帳戶已經變成人頭帳戶，我也是被騙的，
    我並無幫助他人詐欺取財之不確定故意等語。
五、經查：
(一)、證據能力有無之判斷：
    按被告以外之人於審判外之陳述，雖不符合同法第159 條之
    1 至第159 條之4 之規定，但經當事人於審判程序同意作為
    證據，法院審酌該言詞陳述或書面陳述作成時之情況，認為
    適當者，亦得為證據。當事人、代理人或辯護人於法院調查
    證據時，知有第159 條第1 項不得為證據之情形，而未於言
    詞辯論終結前聲明異議者，視為有前項之同意，刑事訴訟法
    第159 條之5 定有明文。經查，本判決下列所引用之被告以
    外之人於審判外之陳述，屬傳聞證據部分，檢察官、被告於
    本院準備、審理程序中均表示沒有意見，且迄於言詞辯論終
    結前亦未聲明異議，本院審酌上開證據資料製作時之情況，
    尚無違法不當之瑕疵，亦認為以之作為證據應屬適當，故揆
    諸前開規定，爰依刑事訴訟法第159 條之5 規定，認前揭證
    據資料均有證據能力。
(二)、查證人即被害人乙○○於98年5 月4 日15時許，因接獲真實
    姓名年籍不詳之人來電，佯稱其係香港賽馬協會慈善事業部
    主管，可推薦證人即被害人乙○○投資香港賽馬會附屬之六
    合彩公司（聲請簡易判決處刑書誤載為可推薦加入香港賽馬
    會），保證穩賺不賠等語，以此要求證人即被害人乙○○匯
    款投資，致證人即被害人乙○○陷於錯誤，先後於同月14日
    、15日、18日，各匯60萬元、70萬元、35萬元至本件帳戶；
    證人即被害人甲○○○於98年5 月18日15時30分許，接獲真
    實姓名年籍不詳之人來電，訛稱係MOMO電視購物頻道人員，
    向證人即被害人甲○○○表示其前向該購物頻道購物所設之
    付款方式有誤等語，以此要求證人即被害人甲○○○提款後
    存入指定帳號用以更正，致證人即被害人甲○○○陷於錯誤
    於同日匯款25萬元至本件帳戶等情，業據證人即被害人乙○○、甲○○○於警詢中證訴綦詳（見98年度偵字第5584號卷
    第7 至14頁），並有內政部警政署反詐騙諮詢專線紀錄表1
    份、內政部警政署反詐騙案件紀錄表1 份、桃園縣政府警察
    局蘆竹分局南崁派出所受理詐騙帳戶通報警示簡便格式表1
    份、臺北縣政府警察局新莊分局中平派出所受理詐騙帳戶通
    報警示簡便格式表1 份、證人即被害人乙○○國泰世華銀行
    存款存根3 紙、證人即被害人甲○○○國泰世華銀行存款存
    根1 紙、桃園縣政府警察局蘆竹分局南崁派出所受理刑事案
    件報案三聯單1 份、臺北縣政府警察局新莊分局中平派出所
    受理刑事案件報案三聯單1 份、香港賽馬會會員投資申請私
    隱聲明書影本1 份、香港賽馬會投資申請書影本1 份、國泰
    世華銀行98年8 月3 日（98）國世左營字第1110009800139
    號函暨檢附之被告丁○○（帳號：000000000000）之相關開
    戶資料、異動資料及交易明細各1 份在卷足憑（見上開偵卷
    第15至28頁、40至46頁），是證人即被害人乙○○、甲○○○等2 人確因均遭詐騙集團詐騙，而分別將上開款項匯入被
    告所有之本件帳戶一節，堪以認定。惟被告既執前詞置辯，
    本件所應審究者即被告主觀上是否基於幫助他人犯罪之不確
    定犯意，而將本件帳戶之存摺、提款卡及密碼交付予真實姓
    名年籍不詳之人。
(三)、次查被告丁○○於98年4 月間，因家中積欠房屋貸款及被告
    父親向錢莊所借貸之債務，而急於辦理貸款，因見報紙刊登
    代辦貸款之廣告，而將本件帳戶存摺、提款卡及密碼等資料
    ，交予真實姓名年籍不詳之「吳先生」等情，業據被告於警
    詢時供稱：我是因為要申辦貸款，於98年4 月底將存摺、提
    款卡及印章交給一位吳先生等語（見偵卷第4 、5 頁），於
    偵訊時供稱：因為家中需要用錢想辦貸款，看到報紙刊登有
    代辦貸款的廣告，我打電話去問，對方說可以幫我作資料讓
    我容易申辦貸款，便應對方要求提供身分證、健保卡影本、
    存摺、提款卡、印章等資料提供給對方等語（見上開偵卷第
    49頁），於本院審理時供稱：我因為自己是打零工，沒有薪
    資證明等資料，但家裡需要用錢，剛好看到報紙刊登有幫人
    代辦貸款的廣告，對方說他們可以幫我作金錢流動等跟銀行
    往來的資料，這樣申辦貸款銀行會比較容易過件，我就應對
    方要求提供存摺、身分證影本、印章、提款卡及密碼給對方
    ；當時真的是因為家中需要用錢，除了房屋貸款的債務外，
    還有我父親向錢莊借貸所欠的錢，總共約有200 多萬元，當
    時錢莊的人還曾經到家裡要錢，這是我媽媽告訴我的，我有
    問對方說可以貸到多少錢，對方說可以貸款30到50萬元沒有
    問題，我就想說先貸30萬元來還欠錢莊的錢等語在卷（見本
    院簡上字第20號卷第43頁反面至44頁反面、第62頁至62頁反
    面），是被告歷次陳述均一致供稱，當時係因要辦理貸款始
    將本件存摺、提款卡及密碼交予他人，所辯並無重大矛盾之
    處，雖被告就如何交付前揭資料一節，於偵訊時稱係拿至位
    於新竹市○○路之空軍一號等語（見前揭偵卷第50頁），於
    審理時則先稱係以郵寄之方式寄至位於新竹市○○路之空軍
    一號客運站內，後又稱係親自拿去空軍一號客運站（見本院
    簡上字第20號卷第38、62頁），然觀本件案發時間為98年4
    月，被告則係於99年3 月、6 月及7 月審理時到庭陳述意見
    ，被告陳述時距離案發已有近1 年之久的時間，就如何交付
    前揭資料之方式等細節記憶有所混淆或誤認亦屬合理，是尚
    難據此即認被告所述有重大瑕疵而不可採。
(四)、又被告辯稱當時係因家中積欠房屋貸款及父親向錢莊借貸之
    款項，聽聞母親說錢莊的人還有上門要錢，就想要先貸30萬
    元還給錢莊等情，核與證人即被告之母親丙○○於審理時到
    庭證稱：我在中山大學擔任清潔工，月收入約1 萬6000元，
    家中還有我婆婆、殘障的小叔及我剛退伍的兒子，至於我先
    生約在8 年前至大陸發展，去年約過完年他有跟地下錢莊借
    一筆30萬元的款項，錢莊的人在去年3 、4 月份還有打電話
    以及來家裡要過錢，說不拿錢出來要讓我們好看，當時我有
    跟被告說這些事情，也是希望他去籌點錢，後來被告去辦信
    用貸款，在錢還沒有核撥下來時，他就有告訴我他去辦貸款
    這件事，後來他接到法院傳票，他才告訴我他申辦貸款可能
    是被人騙等語相符（見本院簡上字第20號卷第72頁反面至75
    頁）。是依證人所述，當時其家中經濟情況非佳，僅依靠其
    微薄之收入，需照顧婆婆及身心障礙之小叔，復遭錢莊人士
    登門討債，可見經濟壓力甚大，而被告丁○○為人子女，於
    此情況下欲為家裡分擔壓力，復擔心錢莊之人對家人不利，
    而尋求申辦貸款解決燃眉之急，亦無違常情；另參以卷內事
    證亦無從認定被告於提供本件帳戶存摺等物之際，確曾獲取
    任何利益，核與一般交付金融機構帳戶以供他人使用藉以牟
    利之情形有別，是被告否認有幫助詐欺取財之犯意，尚堪採
    酌。
(五)、被告當時提供資料予對方一位自稱吳先生之人後，還有跟對
    方保持聯絡，對方表示因為要幫其作薪資證明，就是一些帳
    戶內有金錢流動之資料，到最後貸款核撥下來，總共需要約
    2 星期的時間等語，業據被告供述在卷（見本院簡上字第20
    號卷第80頁反面、81頁）。一般而言，如欲依正常方式申辦
    貸款，必須依一定之程序及信用審核等過程，且需提供信用
    證明資料，例如固定之薪資轉帳存摺證明、存款或財力證明
    等，倘本身無固定職業，無法提供穩定之工作收入證明，復
    無法提出其他財力證明文件，通過審核順利申貸的機會即較
    低，坊間亦因而出現所謂代辦貸款公司，以刊登廣告、傳送
    簡訊或貼紙廣告之方式，使得一些無固定工作、穩定收入，
    申辦貸款較困難之人，轉而支付相關代辦費用尋求代辦公司
    協助處理，惟坊間出現不肖之人士，向部分申辦貸款不易之
    人透露與銀行人員有特殊關係、可以幫忙以不實資料使貸款
    更容易通過等語，使得上開部分人在急需用錢的情況下，一
    時疏忽而配合對方所提出之要求亦時有所聞；而被告當時係
    打零工，沒有薪資證明，薪水是以現金方式領取，月收入僅
    約1 萬初至2 萬元一節，已經被告供述在卷（見本院簡上字
    第20號卷第38、42頁背面、80頁），於此情況下，被告因無
    法提供薪資證明又急需用錢，因而聽信對方說法而配合對方
    提供本件存摺、提款卡及密碼等資料之舉，衡情亦不無可能
    。
    而本件向證人即被害人乙○○、甲○○○詐取財物之詐騙集
    團人員，亦有可能利用上述詐術，向急於用錢之人詐取帳戶
    資料加以利用，並向被詐取帳戶之人訛稱需數日之作業時間
    ，以取信及避免受騙之人察覺有異而即時報警或掛失止付，
    藉以拖延所騙取得之帳戶可利用之時間，是被告稱於98年4
    月29日交出帳戶，5 月中察覺有異，約20幾號時要向銀行辦
    理遺失，始遭通知其本件帳戶已成為警示帳戶；對方說會幫
    我做薪資證明及轉帳，銀行才會給我貸款，貸款大約2 個星
    期就會核撥下來；對方5 月中還有打電話跟我說再過2 、3
    天銀行就會照會，錢就會撥下來等語（參見本院簡上字第20
    號卷第80頁反面），亦屬合理。參以對方當時係向被告表示
    到時銀行會通知其本人去銀行照會，需要其本人去銀行簽一
    些資料，錢才會順利核貸下來，此時再支付對方代辦的手續
    費即可，所以即便存摺、提款卡等資料交予對方亦不擔心錢
    遭提領等情，業經被告供述在卷（見本院簡上字第20號卷第
    44 頁 反面、81頁），而一般人對於銀行等金融機構處理關
    於金錢事務時，主觀上多會信賴金融機構應先確認本人身份
    ，核對相關資料無誤後，始為後續付款之處理，被告所辯亦
    無違常情。
    再者，按幫助犯係指對於正犯與以精神或物質上之助力，便
    於其犯罪之實行者而言，故必須認識正犯所犯之罪，始有幫
    助可言，如無此認識或其所認識，與正犯實施之犯罪有齟齬
    ，則欠缺幫助犯意，無從成立該罪之幫助犯（最高法院76年
    度台上字第7695號判決意旨參照）。被告雖供稱對方表示可
    以作帳戶內金錢流動之假資料，使銀行較容易審核通過等語
    ，然縱被告當時知悉對方所謂製作虛偽資料等行為可能於法
    不合，但難以遽認被告對於對方會以此詐騙他人，使受詐騙
    之人匯款進入本件帳戶後，復持其所提供之提款卡及密碼將
    本件帳戶內之款項領走，而供作詐欺之用等情，主觀上亦無
    從認識，參諸前揭實務見解，尚難認被告於本件詐欺犯行有
    何幫助犯意。
(六)、末查，證人即被害人乙○○之教育程度係大學畢業，且擔任
    工程顧問，為57年次年約41歲之成年人（見上開偵卷第7 頁
    ），尚且遭詐騙集團所誘騙，益見詐騙集團之手法日益翻新
    ，一般民眾亦僅能於事後經電視新聞及報章雜誌等大眾傳播
    媒體多所報導及政府機關、金融機構極力宣導下，始能注意
    防範，據此，被告丁○○之智識程度僅係小學畢業（見本院
    簡上字第20號卷第91頁背面），案發當時係打零工，且為76
    年次年約22歲甫成年之人，社會歷練顯較證人即被害人乙○○不足，其辯稱係因急於辦理貸款而單純遭詐騙集團所利用
    ，亦不無可能。是被告將本件帳戶存摺、提款卡及密碼交付
    予真實姓名年籍不詳之人之際，其主觀認知，當係本於申辦
    貸款所用之意而交付之，自難解為被告對其本件帳戶供詐欺
    犯罪使用一節已明確認識或存在容認之意，是尚難僅以被告
    單純將本件帳戶存摺、提款卡及密碼交付予他人之行為，即
    遽認其確有幫助他人犯罪之故意或不確定故意甚明。
六、綜上，本件帳戶存摺、提款卡及密碼是否係被告販售或明知
    為詐騙集團而交付使用，亦或係因急於申辦貸款而受騙交付
    ，暨被告是否有幫助他人犯罪之不確定犯意等情事，並未致
    通常一般之人均不致有所懷疑，而得確信其為真實之程度。
    此外，復查無其他積極證據足資證明被告有何公訴意旨所稱
    之幫助詐欺取財犯行，揆諸前開說明，即不得遽為不利被告
    之認定。上訴人雖以原審量刑過輕提起上訴，而原審認事用
    法，雖非無據，然未及審酌至此而判處被告罪刑，容有未洽
    ，應由本院將原判決撤銷，另為無罪之諭知，以昭審慎，上
    訴人之上訴自無理由。
七、末按，對於簡易判決之上訴，準用刑事訴訟法第3 編第1 章
    及第2 章之規定，管轄第二審之地方法院合議庭受理簡易判
    決上訴案件，應依通常程序審理，其認案件有該法第452 條
    之情形者，應撤銷原判決，逕依通常程序為第一審判決，此
    為法院辦理刑事訴訟簡易程序案件應行注意事項第14點所明
    定。本件被告於審理後，本院認應為無罪判決，有刑事訴訟
    法第451 條之1 第4 項但書第3 款所定之情形，爰依同法第
    452 條之規定，逕依通常程序為第一審判決，附此敘明。
八、至臺灣板橋地方法院檢察署移送併辦部分（98年度偵字第
    28555 號），本係本件聲請簡易判決處刑所載之犯罪事實其
    中一部（被害人甲○○○），且查犯罪之時間、地點、遭詐
    騙之金額及被害人均相同，係同一事實，此部分事實業經聲
    請簡易判決處刑，即屬本院審理之範圍，自毋庸退回請檢察
    官另行偵辦，附此敘明。
據上論斷，應依刑事訴訟法第455 條之1 第1 項、第3 項、第36
9 條第1 項前段、第452 條、第301 條第1 項，判決如主文。
本案經檢察官李秋梅到庭執行職務。
中    華    民    國    99    年    8     月    12    日
                  刑事第一庭    審判長法  官    陳健順
                                      法  官    蔡川富
                                      法  官    林哲瑜
以上正本證明與原本無異。
如不服本判決應於收受本判決後10日內向本院提出上訴書狀，上
訴書狀應敘述具體理由。上訴書狀未敘述上訴理由者，應於上訴
期間屆滿後20日內補提理由書狀於本院(均須按他造當事人之人
數附繕本 )「切勿逕送上級法院」。
中    華    民    國    99    年    8     月    12    日
                                      書記官    鍾佩芳

司法院資訊處製作；財團法人民間司法改革基金會備份。
